ACORDAO-COMPLETO-2453488

ACÓRDÃO 3682/2021 ATA 6/2021 - SEGUNDA CÂMARA

VISTOS, relatados e discutidos estes autos referentes à Tomada de Contas Especial instaurada pelo Ministério da Mulher, da Família e dos Direitos Humanos, em razão de irregularidades na execução física e financeira do Convênio 750342/2010, registro Siafi 750342, celebrado entre a então Secretaria de Políticas de Promoção da Igualdade Racial -  SEPPIR/PR e o Programa de Desenvolvimento Auto-Sustentável de Nova Esperança, cujo objeto era dar apoio financeiro ao Projeto "II Feira do Empreendedores Indígenas de Roraima", conforme especificações contidas no respectivo Plano de Trabalho.
ACORDAM os Ministros do Tribunal de Contas da União, reunidos em sessão da 2ª Câmara, ante as razões expostas pelo Relator, em:
9.1. excluir o Sr. João Alfredo Pereira da Silva do rol de responsáveis desta TCE;
9.2. com fundamento nos arts. 1º, inciso I, 16, inciso III, alínea c, 19, caput, e 23, inciso III, da Lei 8.443/1992, julgar irregulares as contas do Programa de Desenvolvimento Auto-Sustentável de Nova Esperança e da Sra. Maria Janete Oliveira de Souza, e condená-los solidariamente ao pagamento da quantia de R$ 150.000,00 (cento e cinquenta mil de reais) , fixando-lhes o prazo de 15 (quinze) dias, a contar do recebimento das respectivas notificações, para que comprovem, perante o Tribunal (art. 214, inciso III, alínea a, do Regimento Interno/TCU) , o recolhimento da dívida a favor do Tesouro Nacional, acrescida da atualização monetária e dos juros de mora, calculados a partir de 19/5/2011 até a data da efetiva quitação, nos termos da legislação em vigor, abatendo-se, na oportunidade, a quantia já ressarcida em 29/11/2011, no valor de R$ 10.551,06 (dez mil, quinhentos e cinquenta e um reais e seis centavos) , na forma do disposto no enunciado 128 da súmula de jurisprudência do TCU;
9.3.  aplicar, individualmente, ao Programa de Desenvolvimento Auto-Sustentável de Nova Esperança e à Sra. Maria Janete Oliveira de Souza a multa prevista no art. 57 da Lei 8.443/1992, no valor de R$ 25.000,00 (vinte e cinco mil reais) , fixando-lhes o prazo de 15 (quinze) dias, a contar do recebimento da notificação, para que comprovem, perante o Tribunal (art. 214, inciso III, alínea a, do Regimento Interno/TCU) , o recolhimento da dívida ao Tesouro Nacional, atualizada monetariamente desde a data deste Acórdão até a do efetivo recolhimento, se for paga após o vencimento, na forma da legislação em vigor;
9.4. autorizar, caso requerido, nos termos do art. 26 da Lei 8.443/1992, o parcelamento das dívidas em até 36 (trinta e seis) parcelas mensais e sucessivas, sobre as quais incidirão os correspondentes acréscimos legais (débito: atualização monetária e juros de mora; multa: atualização monetária) , esclarecendo aos responsáveis que a falta de pagamento de qualquer parcela importará no vencimento antecipado do saldo devedor (art. 217, § 2º, inciso II, do RI/TCU) , sem prejuízo das demais medidas legais;  
9.5. autorizar, desde logo, a cobrança judicial das dívidas a que se referem este Acórdão, caso não atendidas as notificações, com base no art. 28, inciso II, da Lei 8.443/1992;
9.6. remeter cópia deste Acórdão à Procuradoria da República no Distrito Federal, com fundamento no art. 16, § 3º, da Lei 8.443/1992 c/c o art. 209, § 7º, do Regimento Interno/TCU, bem como ao Ministério da Mulher, da Família e dos Direitos Humanos, para ciência.

Tomada de Contas Especial instaurada pelo Ministério da Mulher, da Família e dos Direitos Humanos, em razão de irregularidades na execução física e financeira de convênio para realização de Feira do Empreendedores Indígenas de Roraima.

Segunda Câmara

Programa de Desenvolvimento Auto-Sustentável de Nova Esperança (04.849.831/0001-93).

3. Responsáveis: Maria Janete Oliveira de Souza (XXX.158.872-XX), Joao Alfredo Pereira da Silva (XXX.766.842-XX) e Programa de Desenvolvimento Auto-Sustentável de Nova Esperança (04.849.831/0001-93).

13.1. Ministros presentes: Aroldo Cedraz (na Presidência) e Raimundo Carreiro.
13.2. Ministros-Substitutos convocados: Marcos Bemquerer Costa (Relator) e André Luís de Carvalho.

MARCOS BEMQUERER

Trata-se da Tomada de Contas Especial instaurada pelo Ministério da Mulher, da Família e dos Direitos Humanos, em razão de irregularidades na execução física e financeira do Convênio 750342/2010, registro Siafi 750342, celebrado entre a então Secretaria de Políticas de Promoção da Igualdade Racial -  SEPPIR/PR e o Programa de Desenvolvimento Auto-Sustentável de Nova Esperança, cujo objeto era dar apoio financeiro ao Projeto "II Feira do Empreendedores Indígenas de Roraima", conforme especificações contidas no respectivo Plano de Trabalho (peça 2, pp. 15 a  28) .
2.	A seguir, reproduzo, com alguns ajustes de forma, excerto da instrução da peça 105, em que a matéria destes autos foi assim historiada e analisada na Secretaria de Controle Externo de Tomada de Contas Especial - SecexTCE:   
"HISTÓRICO
2. Em 24/6/2015, com fundamento na IN/TCU 71/2012, alterada pela IN/TCU 76/2016 e DN/TCU 155/2016, o dirigente da instituição Ministério da Mulher, da Família e dos Direitos Humanos autorizou a instauração da tomada de contas especial (peça 55) . O processo foi registrado no sistema e-TCE com o número 408/2018.
3. O Convênio 750342/2010, registro Siafi 750342, foi firmado no valor de R$ 155.540,00, sendo R$ 150.000,00 à conta do concedente e R$ 5.540,00 referentes à contrapartida do convenente. Teve vigência de 21/12/2010 a 23/11/2011, com prazo para apresentação da prestação de contas em 23/12/2011. Os repasses efetivos da União totalizaram R$ 150.000,00 (peça 14) .
4. A prestação de contas e [as] complementações enviadas foram analisadas por meio do documento constante na peça 32 e 33.
5.	O fundamento para a instauração da Tomada de Contas Especial, conforme consignado na matriz de responsabilização elaborada pelo tomador de contas, foi a constatação da seguinte irregularidade: 
'Impugnação total das despesas, em razão da não execução do objeto pactuado.'
6. Os responsáveis arrolados na fase interna foram devidamente comunicados e, diante da ausência de justificativas suficientes para elidir a irregularidade e da não devolução dos recursos [federais], instaurou-se a tomada de contas especial.
7.	No relatório (peça 72) , o tomador de contas concluiu que o prejuízo importaria no valor original de R$ 139.448,94, imputando-se a responsabilidade ao Programa de Desenvolvimento Auto-Sustentável de Nova Esperança, na condição de contratada, João Alfredo Pereira da Silva, Diretor no período de 8/1/2006 a 31/12/2010, na condição de dirigente, e Maria Janete Oliveira de Souza, Diretora Executiva no período de 1/8/2011 a 1/8/2016, na condição de dirigente. 
8. 	Em 17/6/2019, a Controladoria-Geral da União emitiu o relatório de auditoria (peça 73) , em concordância com o relatório do tomador de contas. O certificado de auditoria e o parecer do dirigente do órgão de controle interno concluíram pela irregularidade das presentes contas (peças 74 e 75) .
9. Em 27/6/2019, o ministro responsável pela área atestou haver tomado conhecimento das conclusões contidas no relatório e no certificado de auditoria, bem como do parecer conclusivo do dirigente do órgão de controle interno, manifestando-se pela irregularidade das contas, e determinou o encaminhamento do processo ao Tribunal de Contas da União (peça 76) .
10. Na instrução inicial (peça 79) , analisando-se os documentos nos autos, concluiu-se pela necessidade de realização de citação para a seguinte irregularidade: 
	10.1. Irregularidade 1: não comprovação da execução física do objeto do convênio, devido à falta de comprovação de que os seguintes itens previstos no plano de trabalho do convênio tenham sido executados: assessoria técnica, materiais de consumo e divulgação; deslocamento, hospedagem e alimentação para expositores e palestrantes; materiais de consumo para o evento; e Infraestrutura para a realização de feira e palestras.
	10.1.1	Evidências da irregularidade: documentos técnicos presentes nas peças 1, 18, 32, 33, 38, 39, 49 e 67.
	10.1.2. Normas infringidas: Art. 70, parágrafo único, da Constituição Federal de 1988; art. 93 do Decreto-lei 200, de 25 de fevereiro de 1967; art. 3º da Portaria Interministerial 127/2008; Cláusula Segunda, inciso II, alínea a, do Termo do Convênio e Cláusula Décima Primeira, item XII, do Termo do Convênio 750342/2010.
	10.2. Débitos relacionados aos responsáveis Maria Janete Oliveira de Souza (CPF: XXX.158.872-XX) e Programa de Desenvolvimento Auto-Sustentável de Nova Esperança (CNPJ: 04.849.831/0001-93) :
	Data de ocorrência
	Valor histórico (R$) 
	Identificador da parcela

	19/5/2011
	150.000,00
	D1

	29/11/2011
	10.551,06
	C1

	10.2.1.	 Cofre credor: Tesouro Nacional.
	10.2.2. Responsável: Maria Janete Oliveira de Souza (CPF: XXX.158.872-XX) .
	10.2.2.1. Conduta: na parcela D1 - não apresentar imagens (fotografias ou filmagens) ou outros documentos que provassem a execução dos itens previstos no plano de trabalho e pagos com recursos do convênio.
	10.2.2.2. Nexo de causalidade: A não apresentação de documentos que comprovassem a execução dos itens previstos no plano de trabalho resultou na presunção de dano ao erário.
	10.2.2.3. Culpabilidade: não há excludentes de ilicitude, de culpabilidade e de punibilidade; é razoável supor que a responsável tinha consciência da ilicitude de sua conduta; era exigível conduta diversa da praticada, qual seja, comprovar por meio de documentos a efetiva execução de todos os itens previstos no plano de trabalho. 
	10.2.3. Responsável: Programa de Desenvolvimento Auto-Sustentável de Nova Esperança (CNPJ: 04.849.831/0001-93) .
	10.2.3.1. Conduta: na parcela D1 - não apresentar imagens (fotografias ou filmagens) ou outros documentos que provassem a execução dos itens previstos no plano de trabalho e pagos com recursos do convênio.
	10.2.3.2. Nexo de causalidade: A não apresentação de documentos que comprovassem a execução dos itens previstos no plano de trabalho resultou na presunção de dano ao erário.
	10.2.3.3. Culpabilidade: não há excludentes de ilicitude, de culpabilidade e de punibilidade; é razoável supor que o administrador responsável pela pessoa jurídica tinha consciência da ilicitude de sua conduta; era exigível conduta diversa da praticada, qual seja, comprovar por meio de documentos a efetiva execução de todos os itens previstos no plano de trabalho. 
11. Encaminhamento: citação.
12. Apesar de o tomador de contas haver incluído João Alfredo Pereira da Silva como responsável neste processo, após análise realizada sobre a documentação acostada aos autos, conclui-se que sua responsabilidade deve ser excluída, uma vez que não há evidências de que tenha tido participação na irregularidade aqui verificada.
13. Em cumprimento ao pronunciamento da unidade (peça 81) , foi efetuada citação dos responsáveis, nos moldes adiante:
a)  Programa de Desenvolvimento Auto-Sustentável de Nova Esperança - promovida a citação do responsável, conforme delineado adiante:
	Comunicação: Ofício 6146/2019 - Seproc (peça 85) 
Data da Expedição: 8/10/2019
Data da Ciência: não houve (Não procurado) (peça 89) 
Observação: Ofício enviado para o endereço do responsável, conforme pesquisa na base de dados no sistema da Receita Federal, custodiada pelo TCU.
	
	Comunicação: Ofício 6147/2019 - Seproc (peça 84) 
Data da Expedição: 8/10/2019
Data da Ciência: não houve (Desconhecido) (peça 87) 
Observação: Ofício enviado para o endereço do responsável, conforme pesquisa na base de dados no sistema da Receita Federal, custodiada pelo TCU.
	
	Comunicação: Ofício 11868/2020 - Seproc (peça 95) 
Data da Expedição: 9/4/2020
Data da Ciência: não houve (Não procurado) (peça 98) 
Observação: Ofício enviado para o endereço do responsável, conforme pesquisa na base de dados no sistema da Receita Federal, custodiada pelo TCU (peça 94) .
	
	Comunicação: Ofício 24282/2020 - Seproc (peça 101) 
Data da Expedição: 1/6/2020
Data da Ciência: 3/6/2020 (peça 103) 
Nome Recebedor: Cleide Pereira Machado
Observação: Ofício enviado para o endereço do responsável, conforme pesquisa na base de dados no sistema da Receita Federal, custodiada pelo TCU (peça 99) .
Fim do prazo para a defesa: 18/6/2020
	
	Comunicação: Edital 0689/2020 - Seproc (peça 100) 
Data da Publicação: 28/5/2020
Fim do prazo para a defesa: 13/6/2020
	
b) Maria Janete Oliveira de Souza - promovida a citação da responsável, conforme delineado adiante:
	Comunicação: Ofício 6148/2019 - Seproc (peça 86) 
Data da Expedição: 8/10/2019
Data da Ciência: não houve (Desconhecido) (peça 88) 
Observação: Ofício enviado para o endereço do responsável, conforme pesquisa na base de dados no sistema da Receita Federal, custodiada pelo TCU.
	
Comunicação: Ofício 11869/2020 - Seproc (peça 96) 
Data da Expedição: 9/4/2020
Data da Ciência: 14/4/2020 (peça 97) 
Nome Recebedor: Cleide Pereira Machado
Observação: Ofício enviado para o endereço do responsável, conforme pesquisa na base de dados nos sistemas corporativos do TCU, custodiada pelo TCU (peça 99) .
	Fim do prazo para a defesa: 29/4/2020
	
14. Conforme Despacho de Conclusão das Comunicações Processuais (peça 104) , as providências inerentes às comunicações processuais foram concluídas. 
15. Transcorrido o prazo regimental, os responsáveis Programa de Desenvolvimento Auto-Sustentável de Nova Esperança e Maria Janete Oliveira de Souza permaneceram silentes, devendo ser considerados revéis, nos termos do art. 12, § 3º, da Lei 8.443/1992.
ANÁLISE DOS PRESSUPOSTOS DE PROCEDIBILIDADE DA IN/TCU 71/2012
Avaliação de Viabilidade do Exercício do Contraditório e Ampla Defesa
16. Verifica-se que não houve o transcurso de mais de dez anos desde o fato gerador sem que tenha havido a notificação dos responsáveis pela autoridade administrativa federal competente (art. 6º, inciso II, c/c art. 19 da IN/TCU 71/2012, modificada pela IN/TCU 76/2016) , uma vez que o fato gerador da irregularidade sancionada ocorreu em 19/5/2011, e os responsáveis foram notificados sobre a irregularidade pela autoridade administrativa competente conforme abaixo:
16.1. Programa de Desenvolvimento Auto-Sustentável de Nova Esperança foi notificado pelo TCU em 3/6/2020 (peça 103) .
16.2. Maria Janete Oliveira de Souza, por meio do ofício acostado à peça 38, recebido em 4/10/2017, conforme AR (peça 49) .
Valor de Constituição da TCE 	
17. Verifica-se, ainda, que o valor atualizado do débito apurado (sem juros) em 1/1/2017 é de R$ 202.212,05, portanto superior ao limite mínimo de R$ 100.000,00, na forma estabelecida conforme os arts. 6º, inciso I, e 19 da IN/TCU 71/2012, modificada pela IN/TCU 76/2016. 
OUTROS PROCESSOS/DÉBITOS NOS SISTEMAS DO TCU COM OS MESMOS RESPONSÁVEIS
18. Informa-se que não foi encontrado débito imputável aos responsáveis em outros processos no Tribunal.
19. A tomada de contas especial está, assim, devidamente constituída e em condição de ser instruída.
EXAME TÉCNICO
Da validade das notificações:
20.  Preliminarmente, cumpre tecer breves considerações sobre a forma como são realizadas as comunicações processuais no TCU. A esse respeito, destacam-se o art. 179, do Regimento Interno do TCU (Resolução 155, de 4/12/2002) e o art. 4º, inciso III, § 1º, da Resolução TCU 170, de 30 de junho de 2004, in verbis:
'Art. 179. A citação, a audiência ou a notificação, bem como a comunicação de diligência, farse-ão:
I - mediante ciência da parte, efetivada por servidor designado, por meio eletrônico, fac-símile, telegrama ou qualquer outra forma, desde que fique confirmada inequivocamente a entrega da comunicação ao destinatário;
II - mediante carta registrada, com aviso de recebimento que comprove a entrega no endereço do destinatário;
III - por edital publicado no Diário Oficial da União, quando o seu destinatário não for localizado
 (...) 
Art. 3º As comunicações serão dirigidas ao responsável, ou ao interessado, ou ao dirigente de órgão ou entidade, ou ao representante legal ou ao procurador constituído nos autos, com poderes expressos no mandato para esse fim, por meio de:
I - correio eletrônico, fac-símile ou telegrama;
II - servidor designado;
III - carta registrada, com aviso de recebimento;
IV - edital publicado no Diário Oficial da União, quando o seu destinatário não for localizado, nas hipóteses em que seja necessário o exercício de defesa.
Art. 4º. Consideram-se entregues as comunicações:
I - efetivadas conforme disposto nos incisos I e II do artigo anterior, mediante confirmação da ciência do destinatário;
II - realizadas na forma prevista no inciso III do artigo anterior, com o retorno do aviso de recebimento, entregue comprovadamente no endereço do destinatário;
III - na data de publicação do edital no Diário Oficial da União, quando realizadas na forma prevista no inciso IV do artigo anterior.
§ 1º O endereço do destinatário deverá ser previamente confirmado mediante consulta aos sistemas disponíveis ao Tribunal ou a outros meios de informação, a qual deverá ser juntada ao respectivo processo.'
 (...) 
21. Bem se vê, portanto, que a validade da citação via postal não depende de que o aviso de recebimento seja assinado pelo próprio destinatário da comunicação, o que dispensa, no caso em tela, a entrega do AR em 'mãos próprias'. A exigência da norma é no sentido de o Tribunal verificar se a correspondência foi entregue no endereço correto, residindo aqui a necessidade de certeza inequívoca. 
22. Não é outra a orientação da jurisprudência do TCU, conforme se verifica dos julgados a seguir transcritos:
'São válidas as comunicações processuais entregues, mediante carta registrada, no endereço correto do responsável, não havendo necessidade de que o recebimento seja feito por ele próprio (Acórdão 3648/2013-TCU-Segunda Câmara, Relator Min. José Jorge) ;
É prescindível a entrega pessoal das comunicações pelo TCU, razão pela qual não há necessidade de que o aviso de recebimento seja assinado pelo próprio destinatário. Entregandose a correspondência no endereço correto do destinatário, presume-se o recebimento da citação. (Acórdão 1019/2008-TCU-Plenário, Relator Min. Benjamin Zymler) ;
As comunicações do TCU, inclusive as citações, deverão ser realizadas mediante Aviso de Recebimento - AR, via Empresa Brasileira de Correios e Telégrafos, bastando para sua validade que se demonstre que a correspondência foi entregue no endereço correto. (Acórdão 1526/2007-TCU-Plenário, Relator Min. Aroldo Cedraz) .
23. A validade do critério de comunicação processual do TCU foi referendada pelo Supremo Tribunal Federal, nos termos do julgamento do MS-AgR 25.816/DF, por meio do qual se afirmou a desnecessidade da ciência pessoal do interessado, entendendo-se suficiente a comprovação da entrega do 'AR' no endereço do destinatário:
'Ementa: agravo regimental. Mandado de segurança. Desnecessidade de intimação pessoal das decisões do tribunal de contas da união. art. 179 do regimento interno do TCU. Intimação do ato impugnado por carta registrada, iniciado o prazo do art. 18 da lei nº 1.533/51 da data constante do aviso de recebimento. Decadência reconhecida. Agravo improvido.
O envio de carta registrada com aviso de recebimento está expressamente enumerado entre os meios de comunicação de que dispõe o Tribunal de Contas da União para proceder às suas intimações.
O inciso II do art. 179 do Regimento Interno do TCU é claro ao exigir apenas a comprovação da entrega no endereço do destinatário, bastando o aviso de recebimento simples.' 
Da revelia dos responsáveis Programa de Desenvolvimento Auto-Sustentavel de Nova Esperanca e Maria Janete Oliveira de Souza
24. No caso vertente, a citação de cada um dos responsáveis (Programa de Desenvolvimento Auto-Sustentável de Nova Esperança e Maria Janete Oliveira de Souza) se deu em endereços provenientes de pesquisas de endereços realizadas pelo TCU (vide parágrafos acima) , porquanto, devido ao insucesso de realizar a citação em endereços constantes na base de dados da Receita custodiada pelo TCU (peça 90) , buscou-se a notificação em endereços provenientes das bases de dados públicas custodiadas pelo TCU (TSE e Renach - peças 91, 92, 93, 94 e 99) e das bases de dados do próprio TCU. A entrega dos ofícios citatórios nesses endereços ficou comprovada (peças 97 e 103) , mesmo assim, promoveu-se a notificação por edital publicado no Diário Oficial da União (peça 102) 
25. Importante destacar que, antes de promover a citação por edital, para assegurar a ampla defesa, buscaram-se outros meios possíveis para localizar e citar os responsáveis, nos limites da razoabilidade, fazendo juntar aos autos informação comprobatória dos diferentes meios experimentados que restaram frustrados, tal como se demonstrou no item anterior da presente instrução (Acórdão 4851/2017-TCU-Primeira Câmara, Relator Min-Subst. Augusto Sherman) .
26. Nos processos do TCU, a revelia não leva à presunção de que seriam verdadeiras todas as imputações levantadas contra os responsáveis, diferentemente do que ocorre no processo civil, em que a revelia do réu opera a presunção da verdade dos fatos narrados pelo autor (Acórdão 1009/2018-TCU-Plenário, Relator Min. Bruno Dantas; 2369/2013 - Plenário, Relator Min. Benjamin Zymler; e 2449/2013 -  Plenário, Relator Min. Benjamin Zymler) . Dessa forma, a avaliação da responsabilidade do agente não pode prescindir da prova existente no processo ou para ele carreada. 
27. Ao não apresentar sua defesa, os responsáveis deixaram de produzir prova da regular aplicação dos recursos sob sua responsabilidade, em afronta às normas que impõem aos gestores públicos a obrigação legal de, sempre que demandados pelos órgãos de controle, apresentar os documentos que demonstrem a correta utilização das verbas públicas, a exemplo do contido no art. 93 do Decreto-Lei 200/1967: 'Quem quer que utilize dinheiros públicos terá de justificar seu bom e regular emprego na conformidade das leis, regulamentos e normas emanadas das autoridades administrativas competentes.' 
28. Mesmo as alegações de defesa não sendo apresentadas, considerando o princípio da verdade real que rege esta Corte, procurou-se buscar, em manifestações dos responsáveis na fase interna desta Tomada de Contas Especial, se havia algum argumento que pudesse ser aproveitado a seu favor. 
29. Os argumentos apresentados na fase interna (peças 17 e 41) não elidem as irregularidades apontadas.
30. Em se tratando de processo em que a parte interessada não se manifestou acerca das irregularidades imputadas, não há elementos para que se possa efetivamente aferir e reconhecer a ocorrência de boa-fé na conduta dos responsáveis, podendo este Tribunal, desde logo, proferir o julgamento de mérito pela irregularidade das contas, conforme os termos dos §§ 2º e 6º do art. 202 do Regimento Interno do TCU. (Acórdão 2064/2011-TCU-Primeira Câmara (relator Min. Ubiratan Aguiar) , 6.182/2011 - 1ª Câmara (relator Min-Subst. Weder de Oliveira) , 4.072/2010 - 1ª Câmara (Relator Min. Valmir Campelo) , 1.189/2009-TCU-1ª Câmara (Relator Min-Subst. Marcos Bemquerer Costa) , 731/2008 - Plenário (Relator Min. Aroldo Cedraz) . Ressalta-se que a análise da boa-fé relativa a pessoa jurídica de direito privado é realizada considerando as condutas de seus administradores, uma vez que os atos destes obrigam a pessoa jurídica, desde que exercidos nos limites dos poderes definidos no ato constitutivo do ente, nos termos do art. 47 do Código Civil (Acórdão 1723/2016-TCU-Plenário, Ministro-Relator Raimundo Carrero) .
31. Dessa forma, os responsáveis Programa de Desenvolvimento Auto-Sustentável de Nova Esperança e Maria Janete Oliveira de Souza devem ser considerados revéis, nos termos do art. 12, § 3º, da Lei 8.443/1992, devendo suas contas serem julgadas irregulares, condenando-os solidariamente ao débito apurado e aplicando-lhes a multa prevista no art. 57 da Lei 8.443/1992.
Prescrição da Pretensão Punitiva
32. 	Vale ressaltar que a pretensão punitiva do TCU, conforme Acórdão 1441/2016-TCU-Plenário, Relator Min. Benjamin Zymler, que uniformizou a jurisprudência acerca dessa questão, subordina-se ao prazo geral de prescrição indicado no art. 205 do Código Civil, que é de dez anos, contado da data de ocorrência da irregularidade sancionada, nos termos do art. 189 do Código Civil, sendo este prazo interrompido pelo ato que ordenar a citação, a audiência ou a oitiva dos responsáveis.
33. No caso em exame, não ocorreu a prescrição, uma vez que a irregularidade sancionada ocorreu em 19/5/2011, e o ato de ordenação da citação ocorreu em 22/7/2019."
3.	Diante do exposto, a Secex/TCE propõe ao Tribunal (peças 105-107) :
	3.1. excluir do rol de responsáveis deste processo o Sr. João Alfredo Pereira da Silva;
	3.2. considerar revéis o Programa de Desenvolvimento Auto-Sustentável de Nova Esperança e Maria Janete Oliveira de Souza, dando-se prosseguimento ao processo, com fulcro no art. 12, § 3º, da Lei 8.443/1992;
	3.3. julgar irregulares, nos termos dos arts. 1º, inciso I, 16, inciso III, alínea c, da Lei 8.443/1992, c/c os arts. 19 e 23, inciso III, da mesma Lei, e com os arts. 1º, inciso I, 209, inciso III, 210 e 214, inciso III, do Regimento Interno/TCU, as contas do Programa de Desenvolvimento Auto-Sustentável de Nova Esperança e de sua então diretora, a Sra. Maria Janete Oliveira de Souza, condenando-os, em solidariedade, ao pagamento das importâncias a seguir especificadas, atualizadas monetariamente e acrescidas dos juros de mora, calculadas a partir das datas indicadas até a data da efetiva quitação do débito, fixando-lhes o prazo de quinze dias, para que comprovem, perante o Tribunal, o recolhimento das referidas quantias aos cofres do Tesouro Nacional, nos termos do art. 23, inciso III, alínea a, da citada lei c/c o art. 214, inciso III, alínea a, do Regimento Interno/TCU:
	Data de ocorrência
	Valor histórico (R$) 
	Tipo da parcela

	19/5/2011
	150.000,00
	Débito

	29/11/2011
	10.551,06
	Crédito

	3.4.  aplicar, individualmente, ao Programa de Desenvolvimento Auto-Sustentável de Nova Esperança e à Sra. Maria Janete Oliveira de Souza a multa prevista no art. 57 da Lei 8.443/1992;
	3.5. autorizar, desde logo, a cobrança judicial das dívidas, caso não atendidas as notificações, na forma do disposto no art. 28, inciso II, da Lei 8.443/1992;
	3.6. autorizar também, desde logo, caso requerido, com fundamento no art. 28, inciso I, da Lei 8.443/1992, c/c o art. 217, §§ 1º e 2º, do Regimento Interno/TCU, o parcelamento das dívidas em até 36 parcelas; 
	3.7. enviar cópia do Acórdão que vier a ser prolatado, bem como do Relatório e do Voto que o fundamentam, à Procuradoria da República no Distrito Federal, nos termos do § 3º do art. 16 da Lei 8.443/1992 c/c o § 7º do art. 209 do Regimento Interno/TCU, para adoção das medidas cabíveis; 
	3.8. enviar cópia do Acórdão que vier a ser proferido ao Ministério da Mulher, da Família e dos Direitos Humanos e aos responsáveis, para ciência, informando-lhes que a presente deliberação, acompanhada do Relatório e do Voto que o fundamenta, está disponível para a consulta no endereço www.tcu.gov.br/acordaos, além de esclarecer que, caso requerido, o TCU poderá fornecer sem custos as correspondentes cópias de forma impressa.
4.	O Ministério Público junto ao Tribunal, representado pelo Procurador Júlio Marcelo de Oliveira, manifestou-se de acordo com a proposta da unidade técnica (peça 108) . 
		É o Relatório.

não há.

Procurador Júlio Marcelo de Oliveira.

TOMADA DE CONTAS ESPECIAL. CONVÊNIO CELEBRADO PARA A REALIZAÇÃO DO PROJETO INTITULADO "II FEIRA DE EMPREENDEDORES INDÍGENAS DE RORAIMA". IMPUGNAÇÃO TOTAL DAS DESPESAS INCORRIDAS. DOCUMENTOS INSUFICIENTES PARA DEMONSTRAR A CORRETA APLICAÇÃO DOS RECURSOS NO OBJETO DA AVENÇA. IMPOSSIBILIDADE DE SE FIRMAR O NEXO DE CAUSALIDADE ENTRE A VERBA FEDERAL E A REALIZAÇÃO DO OBJETO PACTUADO. CONTAS IRREGULARES, COM IMPUTAÇÃO DE DÉBITO E APLICAÇÃO DE MULTA. 1. Julgam-se irregulares as contas e em débito e multa o responsável em função da não comprovação da boa e regular aplicação de recursos federais recebidos por meio de convênio. 2. O ônus de comprovar a regularidade da integral aplicação dos recursos públicos ao objeto do ajuste entabulado com a União compete ao gestor, tarefa da qual deve se desincumbir mediante a apresentação de documentação idônea, que demonstre, de forma cabal, os gastos efetuados e o nexo de causalidade entre as despesas realizadas e a verba federal recebida.

TOMADA DE CONTAS ESPECIAL (TCE)

Secretaria de Controle Externo de Tomada de Contas Especial - SecexTCE.

Em exame a Tomada de Contas Especial instaurada pelo Ministério da Mulher, da Família e dos Direitos Humanos, em desfavor do Programa de Desenvolvimento Auto-Sustentável de Nova Esperança e de sua então dirigente, Sra. Maria Janete Oliveira de Souza, tendo por motivo a não comprovação da regular aplicação dos recursos repassados pela União no âmbito do Convênio 750342/2010, registro Siafi 750342.
2.	Mencionado ajuste, celebrado entre a então Secretaria de Políticas de Promoção da Igualdade Racial - SEPPIR/PR e o Programa de Desenvolvimento Auto-Sustentável de Nova Esperança, teve como objeto o apoio financeiro ao Projeto "II Feira do Empreendedores Indígenas de Roraima", sendo previsto o aporte de recursos públicos no montante total de R$ 155.540,00, dos quais R$ 150.000,00 à conta do concedente, e R$ 5.540,00 referentes à contrapartida do convenente. 
3.	A avença vigeu de 21/12/2010 a 23/11/2011, com prazo para apresentação da prestação de contas até 23/12/2011. Os repasses de recursos federais totalizaram R$ 150.000,00 (peça 14) .
4.	Tendo em vista que o Programa de Desenvolvimento Auto-Sustentável de Nova Esperança, após ser devidamente notificado, não sanou as falhas referentes à falta de comprovação da execução do objeto pactuado, o Ministério da Mulher, da Família e dos Direitos Humanos instaurou a presente TCE, sendo que, no relatório (peça 72) , o tomador de contas concluiu que o prejuízo importaria no valor de R$ 139.448,94, imputando a responsabilidade ao Sr. João Alfredo Pereira da Silva e à Sra. Maria Janete Oliveira de Souza, na condição de dirigentes, respectivamente, nos períodos de  8/1/2006 a 31/12/2010 e de  1/8/2011 a 1/8/2016, bem como à referida entidade.
5.	A Secretaria Federal de Controle Interno certificou a irregularidade das contas (peça 74) e a autoridade ministerial atestou haver tomado conhecimento dessa conclusão (peça 76) .
6.	No âmbito deste Tribunal, a Secretaria de Controle Externo de Tomada de Contas Especial - Secex/TCE instruiu os autos e, por meio de delegação de competência deste Relator, efetuou a citação solidária do Programa de Desenvolvimento Auto-Sustentável de Nova Esperança e de sua então dirigente, Sra. Maria Janete Oliveira de Souza, pelo débito de R$ 150.000,00 (peças 84 a 88 e 95 a 103) . Quanto ao Sr. Joao Alfredo Pereira da Silva, apesar de o tomador de contas o haver incluído como responsável neste processo, após análise realizada sobre a documentação acostada aos autos, a unidade especializada concluiu que sua responsabilidade deveria ser excluída, uma vez que não há evidências de que tenha tido participação na irregularidade ora examinada.
7.	Transcorrido in albis o prazo para a apresentação das alegações de defesa, a unidade especializada, em uníssono, e com endosso do MP/TCU, apresentou proposta de mérito que contempla, em síntese: a) considerar revéis os responsáveis, nos termos do art. 12, § 3º, da Lei 8.443/1992; b) julgar irregulares suas contas; c) imputar-lhes o débito apurado neste processo, sem prejuízo de lhes cominar a multa prevista no art. 57 da indigitada lei; e d) remeter cópia do Acórdão que sobrevier ao Ministério Público da União. 
8.	Não é demais relembrar que é ônus do administrator de recursos públicos prestar contas e nela comprovar a boa e regular aplicação dos recursos federais que lhe foram confiados, e que essa imposição decorre do ordenamento jurídico, a teor do bloco normativo composto pelas disposições dos arts. 70, parágrafo único, da Constituição Federal, 93 do Decreto-lei 200/1967 e 66 do Decreto 93.872/1986. 
9.	No caso em exame, consoante especificado no projeto para a realização do evento (peça 2, pp. 67 a 77) , o convênio em tela foi pactuado para que fosse realizada a II Feira de Empreendedores Indígenas de Roraima, com convocação e mobilização de 360 pessoas entre lideranças, expositores, palestrantes, autoridades e convidados, com implementação de estrutura para atender a 5.000 visitantes, tendo sido prevista a implementação do objeto pactuado mediante as seguintes etapas: a) contratação da assessoria técnica; b) aquisição de materiais de consumo; c) contratação de serviços de infraestrutura do evento; e d) deslocamento, hospedagem e alimentação dos expositores e convidados.
10.	Todavia, não foram apresentados ao concedente os registros de imagem (fotografias ou filmagens) ou outros documentos (contratos, notas fiscais, recibos etc.) capazes de comprovar a execução dos itens previstos no plano de trabalho, nos exatos moldes pactuados.
11.	Os referidos elementos tampouco foram apresentados a esta Corte. Daí, mostra-se acertada a conclusão de que o Programa de Desenvolvimento Auto-Sustentável de Nova Esperança e sua então dirigente, Sra. Maria Janete Oliveira de Souza, não se desincumbiram do dever de comprovar a realização da II Feira de Empreendedores Indígenas de Roraima.  
12.	Consoante consta no plano de aplicação (peça 2 p. 27) , estavam previstas despesas com deslocamento terrestre ida/volta (R$ 11.480,00) , pagamento de diárias para 18 pessoas dentre colaboradores eventuais e equipe de apoio (R$ 7.200,00) , gastos com encargos sociais sobre a contratação de assessor técnico (R$ 3.460,00) , confecção de banner do evento (R$ 1.395,00) e de camisetas para equipe de apoio (R$ 2.765,00) , contratação de um Coordenador-Geral (R$ 53.700,00) e utilização de uma TV de 29 polegadas, um DVD e uma impressora multifuncional (R$ 75.540,00) . 
13.	Contudo, a documentação acostada aos autos às peças 51 a 54 não comprova a adequada realização dessas despesas. As notas fiscais apresentadas não podem ser aceitas, consoante se observa nos seguintes exemplos: a) a NF 00616 (peça 52, p. 17) , no valor de R$ 69.995,00, da empresa Projetar (Stephane Araújo Noronha) , não faz referência ao Convênio 750342/2010, e menciona, de forma genérica, que se trata de serviço de montagem de estrutura para a "II Feira do Empreendedores Indígenas de Roraima", o qual não estava previsto no aludido plano de aplicação; b)  a NF 0000386 (peça 53, p.11) do Hotel Paracaima discrimina o fornecimento de marmitex para expositores e convidados, no valor total de R$ 11.172,00, o que, ao custo unitário indicado de R$ 7,98, indica a entrega de 1.400 refeições, quando o convênio não previa qualquer despesa com alimentação; c) a NF 0000386, também emitida pelo Hotel Paracaima (peça 53, p. 12) , trata do fornecimento de alojamento e acomodação para 120 pessoas por quatro dias, quando a previsão de gastos com diárias estava restrita a 18 pessoas dentre colaboradores eventuais e equipe de apoio.
14.	Acrescente-se que os bilhetes de passagens rodoviárias apresentados (peças 53 e 54) não apresentam a nitidez necessária para servirem de elemento de prova, sendo impossível identificar os nomes dos passageiros, horários, trajetos e datas das viagens.  
15.	Ressalto, ainda, que foi acostada aos autos nota fiscal da empresa Timbó Turismo Ltda. que faz referência a compra de passagens aéreas, a um custo total de R$ 5.151,42 (peça 51, p. 7) e está associada a gastos que não poderiam ter sido pagos com recursos do Convênio 750342/2010.
16.	O que se observa, portanto, é que os autos carecem de documentação que demonstre o nexo causal entre as despesas previstas e o recurso originário do ajuste em foco, o que impõe considerar não comprovada a correta aplicação do quantum de R$ 150.000,00, atinente à totalidade do montante repassado pela União no âmbito do Convênio 750342/2010.
17.	Tendo em vista que o Programa de Desenvolvimento Auto-Sustentável de Nova Esperança e sua então dirigente, Sra. Maria Janete Oliveira de Souza, permaneceram silentes em relação às citações que lhes foram encaminhadas, o presente processo deve seguir seu curso, nos termos do art. 12, § 3º, da Lei 8.443/1992.  
18.	Assim, cumpre julgar irregulares as contas dos aludidos responsáveis, condenando-os solidariamente ao pagamento do débito ora apurado, sem prejuízo de, diante da gravidade dos fatos narrados, bem como da reprovabilidade de suas condutas, aplicar-lhes, de maneira individual, penalidade pecuniária, medida que, como ponderado pela Secex/TCE, não encontra óbice no que tange à prescrição da pretensão punitiva (itens 32 e 33 da instrução transcrita no Relatório precedente) .
19.	Quanto ao Sr. João Alfredo Pereira da Silva, anuo à proposta de sua exclusão do rol de responsáveis destes autos, tendo em vista que atuou como diretor do Programa de Desenvolvimento Auto-Sustentável de Nova Esperança no período de 8/1/2006 a 31/12/2010, ou seja, antes da liberação  dos recursos federais do Convênio 750342/2010, que só ocorreu em 19/5/2011.
20.	Oportuno, por fim, nos termos do § 7° do art. 209 do Regimento Interno/TCU, encaminhar cópia do Acórdão que sobrevier à Procuradoria da República no Distrito Federal, para a adoção das medidas de sua alçada, bem como ao Ministério da Mulher, da Família e dos Direitos Humanos, para ciência.  
	Ante o exposto, voto no sentido de que seja adotado o Acórdão que ora submeto a este Colegiado. 
T.C.U., Sala das Sessões, em 09 de março de 2021.
MARCOS BEMQUERER COSTA
Relator